臺灣高等法院民事判決
110年度建上更一字第7號
上  訴  人  日商前田營造股份有限公司台灣分公司


法定代理人  前田泰郎
訴訟代理人  陳思宏律師
被  上訴人  臺北市政府捷運工程局第二區工程處（原名臺北市
            政府捷運工程局中區工程處）


法定代理人  陳俊宏  
訴訟代理人  林倖如律師

上列當事人間請求給付工程款事件，上訴人對於中華民國105年6
月3日臺灣臺北地方法院104年度建字第227號第一審判決提起上
訴，經最高法院發回更審，本院於111年6月14日言詞辯論終結，
判決如下：
    主      文
上訴駁回。
第二審及發回前第三審訴訟費用由上訴人負擔。
    事實及理由
一、上訴人主張：伊承攬被上訴人臺北都會區大眾捷運系統松山
    線CG590A區段標工程（下稱系爭工程），兩造於民國95年11
    月16日簽訂承攬契約（下稱系爭契約），約定價金新臺幣（
    下同）98億7,000萬元。系爭工程「CG290子施工標」（下稱
    系爭子標）之潛盾隧道須穿越既有台鐵/高鐵隧道下方之1道
    連續壁及2道SMW擋土牆，原約定以導坑工法（下稱系爭導坑
    工法）鑿除連續壁，為因應被上訴人指示降低對高鐵營運安
    全之影響，伊提出明挖覆蓋之工作井工法（下稱系爭工作井
    工法），兩造於97年1月31日合意變更設計，改採該工法。
    系爭工程已驗收啟用，伊因上開工法變更而增加工程款3,42
    0萬0,925元，加計15.5%之稅什費530萬1,143元及物價調整
    款380萬6,563元，合計4,330萬8,631元，經向被上訴人請求
    付款均遭拒絕，爰依系爭契約一般條款第E.1條、第E.5條、
    第S.2條約定或民法第490條、第491條規定之法律關係，請
    求法院擇一判命被上訴人給付伊4,330萬8,631元，及自106
    年2月16日起至清償日止，按年息5%計算利息之判決（上訴
    人逾上開部分之請求，經本院前審判決上訴人敗訴，未據其
    聲明不服，已經確定，非本審審理範圍）。
二、被上訴人則以：上訴人於評估工法時，已表明系爭導坑工法為可行，系爭工作井工法則係上訴人自行主動提出之替代方案，伊未曾指示變更，且施工中構造物之安全控制，屬於臨時性工作，由上訴人負責規劃，無涉契約變更，況伊已拒絕上訴人變更契約之要求，言明依約不得就替代方案請求增加經費，上訴人仍願施行替代方案，自不得請求增加工程款。退步言，上訴人係以20kgf/cm²(即2N/mm²)「低強度預拌混凝土」回填工作井，自應引用單價445元之一般回填（第Ｉ類材料）計價，而不應以單價922.96元之90kgf/cm²(即9N/mm²)「高性能低強度材料（CLSM）」計價等語，資為抗辯。　
三、上訴人於原審起訴聲明：㈠被上訴人應給付上訴人1億1,215
    萬3,622元，及自101年10月26日起至清償日止，按年息5%計
    算之利息。㈡願以現金或等值之日商瑞穗銀行股份有限公司
    台北分公司出具之無記名可轉讓定期存單或保證書供擔保，
    請准宣告假執行。被上訴人於原審答辯聲明：㈠上訴人之訴
    及假執行之聲請均駁回。㈡如受不利判決，願供擔保請准宣
    告免為假執行。原審判決上訴人全部敗訴，上訴人全部不服
    ，提起上訴，前審判決被上訴人應給付上訴人4,330萬8,631
    元，及自106年2月16日起至清償日止，按年息5%計算之利息
    ，且就上訴人上開勝訴部分，為供擔保准、免假執行宣告，
    並駁回上訴人其餘請求。被上訴人就其敗訴部分全部聲明不
    服，提起第三審上訴，經最高法院廢棄發回更審。上訴人於
    本審上訴聲明：㈠原判決關於駁回上訴人下開第2項請求部分
    廢棄。㈡上廢棄部分，被上訴人應給付上訴人4,330萬8,631
    元，及自106年2月16日起至清償日止，按年息5%計算之利息
    。㈢願以現金或等值之日商瑞穗銀行股份有限公司台北分公
    司出具之無記名可轉讓定期存單或保證書供擔保，請准宣告
    假執行。被上訴人於本審答辯聲明：㈠上訴駁回。㈡如受不利
    判決，願供擔保請准宣告免為假執行。
四、兩造不爭執事項（見本審卷㈢第239至240頁、卷㈣第117、234
    頁）：
  ㈠上訴人及訴外人長鴻營造股份有限公司（下稱長鴻公司）於9
    5年10月18日共同得標承作被上訴人所發包之系爭工程，並
    於同年11月16日，與被上訴人簽訂系爭契約，由兩公司共同
    承攬系爭工程，系爭契約總金額為98億7,000萬元。惟98年
    間長鴻公司因故無法繼續履約，經被上訴人同意，將其系爭
    契約之全部權利義務，概括移轉予上訴人，有契約書、契約
    轉讓協議書在卷可證（見原審卷㈠第21至22頁、原審卷㈡第12
    4至125頁）。
  ㈡系爭工程範圍，西起於南港線之西門站（BL6/G13），往北經
    塔城街道路下方之北門站（G14）後，沿鄭州路轉天水路往
    東接位於南京西路下方之中山站（G16），隨後沿南京東路1
    、2段，止於南京東路2段與松江路交會口之松江南京站（G1
    7）東端。工程内容包括北門站（G14）、中山站（G16）及
    松江南京站（G17）三座地下車站、一處剪式橫渡線及4段潛
    盾隧道，其中除車站及剪式橫渡線採明挖覆蓋工法設計施作
    外，各隧道段則採用潛盾工法設計施作。系爭工程包括CG29
    0、CG291、CG292三個土建施工標等多個子施工標，有系爭
    工程範圍圖、系爭工程之CG290子施工標特定條款第01110章
    附卷可稽（見原審卷㈠第23頁、第178至184頁）。
　㈢系爭子標之潛盾隧道於上行線0+608處、下行線0+634處，係
    自既有台鐵/高鐵隧道下方之1道連續壁及2道SMW擋土牆穿越
    。原設計於潛盾隧道施工穿越前，先以系爭導坑工法鑿除連
    續壁，以利後續潛盾機鑽掘通過。嗣上訴人針對連續壁之鑿
    除，提出新工法，即改採系爭工作井工法。
  ㈣被上訴人分別於96年10月18日及97年1月31日邀集上訴人等相
    關單位針對高技術工項（高鐵連續壁鑿除等項）召開會議，
    又於97年7月7日邀集學者專家等相關單位召開「捷運工程松
    山線CG590A區段標潛盾隧道穿越高鐵連續壁施工計畫審查會
    」，嗣台北市大地工程技師公會（下稱大地技師公會）受上
    訴人委託審查「台北捷運工程松山線CG590A區段標CG290子
    施工標穿越高鐵連續壁施工計畫書」、「CG290子施工標開
    挖施工及潛盾穿越對高鐵設施之影響評估報告」，迄98年3
    月上旬完成後，上訴人提送「CG290子施工標穿越高鐵連續
    壁施工計畫書D版」，被上訴人於98年3月27日准予備查等情
    ，有被上訴人96年10月24日北市中土四字第09661439800號
    函及附件、97年2月12日北市中土四字第0976076630號函及
    附件、97年7月15日北市中土四字第09760798800號函及附件
    、大地技師公會97年8月6日（97）北大地技字第970150號函
    、98年2月21日（98）北大地技字第980030號函、98年3月16
    日（98）北大地技字第980046號函、被上訴人工程審驗申請
    單、系爭子標穿越高鐵連續壁施工計畫書核定版等在卷可證
    （見原審卷㈠第155至170頁、第190至206頁）。
  ㈤上訴人就本件爭議分別於102年3月18日及同年5月31日與被上
    訴人及其上級機關臺北市政府捷運工程局（下稱北市府捷工
    局）進行爭議磋商與協調，雙方無法達成共識，上訴人復於
    103年7月22日向臺北市政府採購申訴審議委員會申請履約爭
    議調解，雙方調解不成立，有被上訴人102年3月12日北市中
    土四字第10260034300號開會通知書、北市府捷工局102年6
    月5日北市捷工字第1023177520◦號函及附件可稽（見原審卷
    ㈠第129至134頁）。
  ㈥捷運松山線於103年11月15日正式通車。
　㈦本院前審引用2kgf/cm²低強度預拌混凝土及上訴人提供之「
    高性能低強度材料CLSM」強度為9kgf/cm²之說明，單位記載
    均有誤，應分別更正為2N/mm²、9N/mm²（經換算應為20kgf/
    cm²、90kgf/cm²）。　　
五、上訴人主張其於104年10月15日原審言詞辯論時，陳稱系爭
    工作井工法為其主動提出，並非自認，且係被上訴人以95年
    12月13日北市中土四字第09562291800號函（下稱95年12月1
    3日函），指示其於未來施工時須將訂定接近0.34/10,000的
    警戒值與行動值（原各為1/1,000、1.2/1,000），不以沉陷
    量1公分作為管理值，有調整原設計之必要，其才提出系爭
    工作井工法作為鑿除高鐵連續壁之替代工法，順利完成工作
    ，自得依系爭契約一般條款第E.1條、第E.5條、第S.2條約
    定或民法第490條、第491條規定之法律關係，請求法院擇一
    命被上訴人增加給付工程款4,330萬8,631元本息等情，為被
    上訴人否認，並以前詞置辯。本件主要爭點為：㈠系爭工程
    鑿除高鐵連續壁工項，由原設計之系爭導坑工法改以系爭工
    作井工法施作：⒈該工法變更是否為上訴人主動提出？上訴
    人於104年10月15日第一審言詞辯論時，陳稱系爭工作井工
    法為其主動提出，被上訴人亦陳稱：確實由上訴人提出（見
    原審卷㈡第83頁），是否屬於自認？如是，該自認是否已經
    上訴人合法撤銷？⒉上訴人主張上開工法變更屬業主指示變
    更，被上訴人則辯稱屬於實施替代方案，何者可採？ ㈡上訴
    人依系爭契約一般條款第E.1、E.5、S.2條約定（見原審卷㈠
    第81頁及其背面前審卷㈡第215頁背面）或民法第490條、第4
    91條規定，請求法院擇一判命被上訴人給付變更工法所增加
    之工程款，有無理由？若有，金額為何？被上訴人辯稱：上
    訴人實際係以20kgf/cm²(即2N/mm²)「低強度預拌混凝土」
    回填工作井，應引用一般回填第Ｉ類材料之單價445元，不應
    以單價922.96元之90kgf/cm²(即9N/mm²)「高性能低強度材
    料」計價，是否可採？本院判斷如下：
  ㈠系爭工作井工法是否為上訴人主動提出？
　⒈上訴人於104年10月15日原審言詞辯論時，陳稱系爭工作井工
    法為其主動提出，被上訴人亦陳稱：確實由上訴人提出（見
    原審卷㈡第83頁），是否屬於上訴人自認？如是，該自認是
    否已經上訴人合法撤銷？上開工法變更屬業主指示變更或實
    施替代方案？
  　⑴按「當事人主張之事實，經他造於準備書狀內或言詞辯論
      時或在受命法官、受託法官前自認者，無庸舉證。當事人
      於自認有所附加或限制者，應否視有自認，由法院審酌情
      形斷定之。自認之撤銷，除別有規定外，以自認人能證明
      與事實不符或經他造同意者，始得為之。」、「當事人對
      於他造主張之事實，於言詞辯論時不爭執者，視同自認。
      但因他項陳述可認為爭執者，不在此限。當事人對於他造
      主張之事實，為不知或不記憶之陳述者，應否視同自認，
      由法院審酌情形斷定之。當事人對於他造主張之事實，已
      於相當時期受合法之通知，而於言詞辯論期日不到場，亦
      未提出準備書狀爭執者，準用第1項之規定。但不到場之
      當事人係依公示送達通知者，不在此限。」，民事訴訟法
      第279條、第280條分別定有明文。又民事訴訟法之自認，
      該法第279條第1項所規定者，乃當事人對於他造主張之事
      實，於準備書狀內或言詞辯論時或在受命法官、受託法官
      前，積極的表示承認之情形，此為當事人真正為自認之行
      為；同法第280條第1項所規定者，乃當事人對於他造主張
      之事實，於言詞辯論時不爭執，視同自認，此乃法律擬制
      之自認。前者自認之撤銷，除別有規定外，如自認人能證
      明與事實不符，即得為之，原不以「即時」撤銷為必要，
      此觀同法第279條第3項之規定自明。而後者即擬制自認，
      因本無自認行為，原不生撤銷自認之問題，自應許當事人
      在第二審言詞辯論終結前，得隨時為追復爭執之陳述，使
      之失其效力（最高法院99年度台抗字第313號裁定參照）
      。
　  ⑵查於原審104年10月15日言詞辯論時，原審法官問上訴人訴
      訟代理人：「工作井工法之提案人？」，上訴人訴訟代理
      人稱：「由我們主動提出」，被上訴人訴訟代理人則稱：
      「確實是由原告（即上訴人）提出的」等語（見原審卷㈡
      第83頁），核係被上訴人對於上訴人主張之事實，在言詞
      辯論時，極積表示承認之意，乃被上訴人對於上訴人主張
      系爭工作井工法是由上訴人主動提出乙節為自認，而非上
      訴人對於被上訴人主張之事實在言詞辯論時積極的表示承
      認，非屬上訴人自認，上訴人向原審法官自陳系爭工作井
      工法係由其主動提出乙節，既非屬上訴人自認，自不生上
      訴人是否已合法撤銷該自認之問題。
　  ⑶而上開上訴人主張系爭工作井工法係由上訴人主動提出之
      事實，既經被上訴人於104年10月14日言詞辯論時積極表
      示承認之意而予以自認，依民事訴訟法第279條第1項規定
      ，上訴人就該事實無庸舉證，應堪信為真實，堪認系爭工
      作井工法係上訴人主動提出。是兩造所爭執者，乃上訴人
      主張其主動提出系爭工作井工法，係基於被上訴人指示變
      更，為被上訴人否認，並辯稱其未指示上訴人變更，係上
      訴人自行提出系爭工作井工法，作為高鐵連續壁鑿除工項
      之替代方案，且自願以系爭工作井工法施作等語。
　⒉上訴人就高鐵連續壁鑿除工項主動提出系爭工作井工法並已
    以該工法施作，究屬業主指示變更或承攬人實施替代方案？
　  ⑴查系爭契約原設計以系爭導坑工法，開挖橫向導坑鑿除高
      鐵連續壁，以利捷運潛盾隧道通過，並約定沉陷管制量為
      1/1,000，有設計圖在卷可證【見被證11（原審卷㈠第185
      頁）、被證26（原審卷㈢第60頁）、原證39（見原審卷㈡第
      26頁）及更上證1-4（見本審卷㈠第131、133頁)】。而上
      開設計圖係由被上訴人委託之系爭工程設計單位亞新工程
      顧問股份有限公司（下稱亞新公司）於95年6月6日完成設
      計，於同年7月7日經被上訴人核准（見原審卷㈢第60頁，
      詳簽名欄日期），並經亞新公司於同年8月間作成系爭子
      標潛盾隧道穿越台鐵高鐵隧道擋土設施評估報告定案版（
      下稱系爭評估報告，見前審卷㈠第94至103頁背面、本審卷
      ㈠第63至128頁)。查系爭評估報告第四章「擋土設施排除
      與潛盾施工對臺鐵高鐵之影響評估」載明：「如第二章所
      述，本工址與捷運潛盾隧道線形相衝突之既有地下結構物
      包括台鐵隧道兩側之SMW擋土壁與高鐵隧道東側之連續壁
      擋土牆。…導坑與高鐵隧道結構分別位於高鐵既有擋土連
      續壁相反兩側。由於導坑之開挖採分階段作業之方式，各
      階段相對開挖斷面甚小。擋土連續壁鑿除之方式亦採分階
      段逐步鑿除並立即回填之方式施作。因連續壁本身具相當
      之勁度，配合良好的地盤處理及壓氣工法，導坑開挖及混
      凝土之鑿除作業不致對高鐵隧道之結構及營運安全造（成
      ）影響。…。障礙物排除後，潛盾機即可直接掘連通過台
      鐵高鐵隧道下方。為評估潛盾作業對臺鐵高鐵營運的影響
      ，本DDC以三向度有限元素分析之方法，使用套裝軟體ABA
      QUS®CAE作爲運算工具，將潛盾施工分為56個步驟以評估
      隧道結構的反應。分析用參數、詳細計算及分析方法如附
      錄C所示。分析結果顯示，隧道結構最大沉陷量不超過一
      公分，其位置接近台鐵隧道結構體西側，兩條潛盾隧道中
      心線上處，如圖7所示。…如圖8所示，根據日本JR軌道整
      備基準，以10公尺軌道區間為基準，其兩端沉陷量之平均
      値，(δI+δJ)/2，與中點處沈陷量，δk，之偏差值即為軌
      道面高低偏差量，δ。JR新幹線的軌道整備基準將容許高
      低偏差量的標準訂為3mm。由三向度分析的結果推算，臺
      鐵最大高低偏差量約爲0.64mm，而高鐵最大高低偏差量僅
      爲0.34mm,兩者均遠小於容許值，如附錄D所示。據此推估
      ，潛盾施工並不影響高鐵之營運安全。」等語（見前審卷
      ㈠第99頁背面至100頁背面之系爭評估報告第9至11頁），
      及第六章「結論與建議」記載：「…⒊連續壁障礙物的移除
      係於潛盾隧道東側空間構築工作井，高鐵隧道連續壁外側
      潛盾隧道通過部分由地面施作垂直灌漿地盤改良。接著由
      工作井沿著垂直灌漿地盤改良區以NATM工法由上而下分三
      層每層高2.5m進行導坑開挖，導坑開挖期間於開挖面噴玻
      璃纖維噴凝土及架設支保以維持開挖面之穩定與安全。進
      入導坑內於與潛盾隧道線形衝突之連續壁位置穿破連續壁
      對高鐵隧道下方土地土體進行水平灌漿地盤改良，並逐步
      鑿除與潛盾隧道線形衝突之連續壁障礙物。連續壁障礙物
      移除之步驟隨導坑開挖亦由上而下分三階進行，連續壁打
      除後即馬上回塡皂土水泥砂漿。而後導坑則由下而上亦分
      三階以皂土水泥砂漿回塡，且一面回塡一面拆除支保，待
      潛盾機到達後可直接掘進，通過台鐵高鐵隧道下方。採用
      此工法時需另採壓氣工法以維持導坑開挖面之穩定，提高
      施工之安全性。導坑與高鐵隧道結構分別位於高鐵既有擋
      土連續壁相反兩側。由於導坑之開挖分階段作業之方式，
      各階段相對開挖斷面甚小。擋土連續壁鑿除之方式亦採分
      階段逐步鑿除並立即回填之方式施作。因連續壁本身具相
      當之勁度，配合良好的地盤處理及壓氣工法，導坑開挖及
      混凝土之鑿除作業不致對高鐵隧道之結果及營運安全造（
      成）影響。⒋考量小面積之工作井開挖時之角隅效應以及
      高鐵隧道及其外側現有連續壁之結構勁度，工作井緊鄰高
      鐵隧道側之壁體應未承受顯著之主動土壓力，因此該側壁
      体可能發生之變形量應甚低小於0.6公分。綜合評估，工
      作井開挖時連續壁壁體之變形，對台鐵及高鐵隧道之現有
      結構及營運安全不致造成顯著之影響。⒌以三向度有限元
      素分析之方法，使用套裝軟體ABAQUS®CAE作爲運算工具，
      分析潛盾鑽掘施工時高鐵隧道結構的反應。分析結果顯示
      ，隧道結構最大沉陷量約爲1公分，其位置接近台鐵隧道
      結構體西側，兩條潛盾隧道中心線上方處。根據日本JR軌
      道整備基準，容許高低偏差量的標準訂爲3mm。由三向度
      分析的結果推算，臺鐵最大高低偏差量約爲0.64mm，而高
      鐵最大高低偏差量僅爲0.34mm，兩者均遠小於容許值。據
      此推估，潛盾施工並不影響高鐵之營運安全。…⒏建議未來
      施工前請工程處將廠商所提送之施工計劃及監測計劃，需
      一併提送台灣鐵路管理局、高速鐵路工程局及台灣高速鐵
      路股份有限公司審核」等語（見前審卷㈠第102頁背面至10
      3頁背面之系爭評估報告第15至17頁），可見就系爭子標
      工程原設計以系爭導坑工法施作之沉陷量警戒值定為1/1,
      000，系爭評估報告認為以原設計之系爭導坑工法施作高
      鐵連續壁鑿除工項，不致對高鐵隧道之結構及營運安全造
      成影響，至於系爭評報告所列日本JR軌道整備基準即容許
      高低偏差量不大於3mm，則係用於評估台鐵SMW擋土牆及高
      鐵連續壁等障礙物均排除後，施作潛盾機直接掘進通過台
      鐵高鐵隧道下方之工項作業時，對台鐵高鐵營運影響之基
      準，並經亞新公司以三向度分析結果推算（即系爭評估報
      告附錄D，見本審卷㈠第127頁），潛盾機直接掘進通過台
      鐵高鐵隧道下方之最大高低差量僅為0.34mm，遠小於容許
      值，據此推估，該項施工並不影響高鐵之營運安全。是系
      爭評估報告所列日本JR軌道整備基準，並非用於評估以原
      設計導坑工法施作鑿除高鐵連續壁工項時對高鐵營運安全
      影響之依據，而係在高鐵連續壁等障礙物已經鑿除後，施
      作以潛盾機掘進通過台鐵高鐵隧道下方之作業時，作為對
      高鐵營運安全影響之評估基準。
　  ⑵而上訴人主張其提出系爭工作井工法，係因被上訴人對其
      有指示變更之動機與原因，無非係以被上訴人於簽約後以
      95年12月13日函通知變更沉陷量管理標準（從原訂1公分
      縮減為0.34mm），指示其提出因應方案為其主要論據，然
      為被上訴人否認，且查被上訴人95年12月13日函內容為：
      「主旨：有關  貴廠商承攬捷運松山線CG590A區段標工程
      之土建CG290潛盾隧道穿越高鐵隧道擋土設施須於施工前
      依契約規定及本局評估報告要求辦理事宜，詳如說明，請
       查照。說明：…旨揭案由除依本標工程契約規定辦理外
      ，並請於施工前提送施工對高鐵之影響評估報告（若與原
      契約設計不同時）、施工計畫（含時程）、監測計畫、緊
      急應變計畫等工程資料予本處審查，俾利相關計畫提送交
      通高速鐵路工程局。按本局核定之『松山線潛盾隧道穿越
      台鐵高鐵隧道擋土設施評估報告定案版』（按即系爭評估
      報告）第11頁之計算結果，施工造成高鐵軌道之最大高低
      偏差量預估約為0.34mm/每10公尺，相當於0.34/10000，
      故請於未來施工時須訂定接近0.34/10000的警戒值與行動
      值，不以沉陷量1公分作為管理值」等語（見前審卷㈠第21
      9頁），可見被上訴人95年12月13日函主要係通知上訴人
      於系爭子標施工前，應提送施工對高鐵之影響評估報告（
      若與原契約設計不同時）、施工計畫（含時程）、監測計
      畫、緊急應變計畫等工程資料予被上訴人審查，俾利相關
      計畫提送交通部高速鐵路工程局，並請上訴人於障礙物排
      除後，施作潛盾機直接掘進通過台鐵高鐵隧道下方之工程
      時，依系爭評估報告第11頁之計算結果，該施工造成高鐵
      軌道之最大高低偏差量預估約為0.34mm/每10公尺，相當
      於0.34/10,000，故請上訴人於未來施工時須訂定接近0.3
      4/10,000的警戒值與行動值，不以沉陷量1公分作為管理
      值，並未通知上訴人變更關於鑿除高鐵連續壁時之沉陷管
      制標準，且最大高低偏差量與沈陷量定義不同，此為兩造
      所不爭執，足認被上訴人並未以95年12月13日函通知上訴
      人應將高鐵連續壁鑿除工項之管理值由沉陷量1/1,000變
      更為最大高低偏差量0.34/10,000，參以上訴人自承於接
      獲被上訴人95年12月13日函後，當時仍未知悉高鐵隧道之
      沉陷管制標準為何，因鑿除高鐵連續壁、穿越高鐵隧道下
      方之施工，屬於「高技術施工項目」，兩造安排第1次會
      議時間為96年6月6日，伊先進行數值模擬評估分析（見前
      審卷㈡第19至21頁），數值模擬結果顯示「Step 3」即高
      鐵連續壁鑿除時，高鐵隧道左右兩側沉陷量分別高達9mm
      、2mm，鑿除高鐵連續壁後導坑上方土壤之剪應變率達到0
      .14%，屬「輕微不安定」至「不安定」之程度（見前審卷
      ㈡第20、21頁），伊內部並於同年5月5日針對穿越台鐵/高
      鐵之沉陷問題開會研討，會議内容以日文紀錄，中文翻譯
      略為：「…檢討事項：①以地盤改良併用噴凝土工法施作導
      坑，從連續壁後方進行地盤改良及破除作業。導坑之斷面
      面積達H7500xW2500(圖面無明確標示），必定會造成台鐵
      /高鐵沉陷影響（原設計方案）。②因管湧現象的發生，將
      導致地層崩塌的危險。③因施工區域週邊地層為砂質土壤
      ，採用壓氣工法作為輔助工法，會有漏氣的可能性。事前
      檢討内容：①以全迴旋全套管(BG)打樁機從地面破除地中
      連續壁(替代案1)。②以鑽鑿機從地面鑽孔後，再以水刀切
      割成小塊，之後潛盾機掘進通過(替代案2）。…③事前進行
      透氣試驗。…」等語（見前審卷㈡14頁背面、本審卷㈣第269
      頁），可見上訴人並未就被上訴人95年12月13日函所表示
      請上訴人於鑿除高鐵連續壁等障礙物後，施作以潛盾機掘
      進通過台鐵高鐵隧道下方之作業時，須訂定接近最大高低
      偏差量0.34/10,000的警戒值與行動值等情為討論，而係
      其內部就原設計之系爭導坑工法進行數值模擬評估並檢討
      ，認為以系爭導坑工法施作鑿除高鐵連續壁工項時，必定
      會造成台鐵/高鐵沉陷，是上訴人主張其主動提出系爭工
      作井工法，係因被上訴人要求伊施作高鐵連續壁鑿除工項
      時應訂定接近最大高低偏差0.34/10,000之警戒值與行動
      值，而有變更指示之動機與原因云云，顯與事實不符，無
      足採信。
　  ⑶又台灣高速鐵路股份有限公司（下稱台灣高鐵公司）95年6
      月7日函送大地技師公會之「高鐵軌道及結構設施對鄰近
      工程容許變位之監測管理（草稿）資料」（下稱高鐵監測
      管理草稿），係供該公會辦理審查另案關於板橋市新板段
      新建工程鄰近高鐵隧道開挖影響評報告之使用，該草稿規
      定台北隧道結構及該段軌道容許變位之垂直角變位警戒值
      =2.1/1,000/S.F;S.F=3;警戒值=7mm/10公尺（即7/10,000
      ），且水平變位不得大於4.3mm/10公尺（見原審卷㈡第27
      至32頁），並有說明警戒值、行動值之定義，所謂「警戒
      值」為檢討施工之妥當性並具強制管理體制之值，達到此
      值時，須執行以下步驟：「⒈施行高鐵軌道及構造物之檢
      查並且連絡相關單位。⒉施行施工狀況之檢查造成變位原
      因之檢討報告。⒊監測值之確認及強化軌道、構造物之檢
      查。」，「行動值」則為暫時停止鄰近工程施工之值，達
      到此值時，須執行以下步驟：「⒈暫時中止工程並且連絡
      相關單位。⒉施行暫道、構造物及施工狀況之檢查、變位
      原因之檢討報告。⒊在鄰近工程之最終階段恐有造成高鐵
      變位超過此值之虞時，須施做補強對策或變更抑止變位之
      其他工法，並取得台灣高鐵公司及高鐵局之同意後才能繼
      續施工。」等語，固據上訴人提出上開資料為證（見原審
      卷㈡第27至29頁），惟被上訴人否認有對上訴人要求以上
      開高鐵監測管理草稿作為高鐵連續壁鑿除工項之警戒值與
      行動值參考標準，且查上訴人於97年7月9日檢送予被上訴
      人之「高鐵隧道內自動化監測系統施工計畫書」，說明記
      載係依97年6月19日「有關捷運工程松山線CG590A區段標
      潛盾隧道穿越高鐵連續壁施工協調會」會議結論辦理，其
      表6.1-1量測頻率表與安全監測安全管理值，記載高鐵隧
      道監測系統管理值總表之警戒值、行動值仍採原契約之1/
      1,000及1.2/1,000，並未調整變更（見本審卷㈠第307頁）
      ，而高鐵監測管理草稿係上訴人向被上訴人提出改以系爭
      工作井工法施作鑿除高鐵連續壁工項之施工計畫書核定版
      （詳後述）後，送請大地技師公會審查系爭工作井工法對
      台鐵/高鐵隧道之影響評估時所使用之審查標準，且該審
      查標準係台灣高鐵公司前於95年6月7日提供該公會審查另
      案使用，已如前述，是上訴人主張被上訴人因有須符合高
      鐵監測管理草稿審查標準之動機與原因，故指示其就鑿除
      高鐵連續壁工項另行提出系爭工作井工法云云，亦不足採
      信。另依系爭工程施工技術規範第02495章「監測儀器」
      第1.1節本章概要：本章係說明為監控施工中地盤、孔隙
      水壓、開挖支撐擋土結構之應力應變及周遭鄰近結構物與
      公用管線等移動變化之量測儀器之規定。第1.2.2節本章
      之監測主要為施工中構造物之安全控制，除另有說明或工
      程司指示外，皆屬於臨時性之工作。廠商應負責規劃、採
      購、安裝、維護保養及監測，以維施工中構造物、工區及
      鄰近結構物之安全參考資料。第1.7.5節警戒值及行動值
      ：⑴某一監測儀器於施工前之基本量測值（初讀值）與任
      一後續量測值之差值，等於某一規定之限度值時，稱此監
      測值達『警戒值』或『行動值』，表示目前之施工情況可能導
      致不安全的結果。…⑶特定條款或契約圖說内所訂之警戒值
      及行動值，廠商可依據施工程序及觀測資料與計算分析比
      較，並參考以往施工監測數據，經工程司之認可後得加以
      修訂之。第1.8.5節監測作業管理…⑸監測儀器之警戒值可
      經由廠商專業工程師提出書面評估資料，並經工程司同意
      後修訂。…⑺除由監測儀器偵測工地施工中之安全以外，廠
      商仍應經常性地檢視工地是否有異常之現象，以確保施工
      之安全（見本審卷㈠第309、316、317、319、320頁），亦
      可知監測主要為施工中構造物之安全控制，除另有說明或
      工程司指示外，皆屬於臨時性之工作，是被上訴人辯稱依
      系爭契約應由上訴人負責規劃、採購、安裝、維護保養及
      監測，以維施工中構造物、工區及鄰近結構物之安全參考
      資料，且特定條款或契約圖說内所訂之警戒值及行動值，
      上訴人原本就得經工程司認可後自行修正之，無涉契約變
      更乙節，亦可採信，益徵被上訴人並未指示上訴人變更系
      爭工程之行動值與警戒值，況該等監測數值之變更並非契
      約變更。
　  ⑷上訴人復主張因系爭評估報告就系爭導坑工法鑿除高鐵連
      續壁之施工，對台鐵/高鐵隧道之影響漏未進行具體分析
      評估，且未依台灣高鐵公司制頒之高鐵沉陷量管制標準進
      行評估，被上訴人自96年6月6日迄同年11月16日會議中，
      要求其提出其他工法，並駁回其所提「Super Top工法」
      、「BG工法」，且不願回歸採用原設計之系爭導坑工法，
      反而要求其尋求專家意見並請求日本總公司技術支援，將
      原設計不足之處，轉而命其補充完足，自屬被上訴人作成
      契約變更命令云云，亦為被上訴人否認，且查：
　  ①系爭影響評估報告已於第四章記載由於導坑之開挖採分階
      段作業之方式，各階段相對開挖斷面甚小，擋土連續壁鑿
      除之方式亦採分階段逐步鑿除並立即回填之方式施作，因
      連續壁本身具相當之勁度，配合良好的地盤處理及壓氣工
      法，導坑開挖及混凝土之鑿除作業不致對高鐵隧道之結構
      及營運安全造成影響等語，已如前述，並據上訴人自承系
      爭導坑工法並非不可行，參以上訴人提出系爭工作井工法
      係其內部依數值模擬分析結果及檢討，認為系爭導坑工法
      必定造成台鐵/高鐵隧道沉陷影響，而被上訴人於96年6月
      6日召開之「CG590A區段標高技術工項評估簡報」會議，
      則係依據系爭契約特定條款第01110章第1.2.2節，於開工
      後3個月内，檢討確認屬高技術之施工項目、風險等級及
      施工應注意等事項，系爭子標工程高技術工項共10項，鑿
      除高鐵連續壁僅為其中1項（見被證10，原審卷㈠第178至1
      84頁)，且該次評估簡報，係上訴人提出簡報向被上訴人
      表示因導坑開挖斷面大，維持導坑地盤穩定期間長（露土
      開挖施工約22個月），施工中發生管湧將導致嚴重崩塌，
      採壓氣工法額外輔助工法，須防漏氣，而提出替選對策「
      Super Top工法」檢討中（見前審卷㈢第99、103頁），上
      訴人自己亦未定案，且由該次會議結論㈢記載：「廠商提
      出之各項施工方式，除考量契約建議之施工工法外亦應引
      進先進安全之工法作為後續施工規劃之參據」等語（見上
      證17第3頁，前審卷㈡第23頁) ，堪認被上訴人辯稱該次會
      議係兩造於開工初期就高技術之施工項目，廣泛討論提出
      建議，並非被上訴人針對鑿除高鐵連續壁工項，要求上訴
      人應提出其他工法乙節，應可採信。
　  ②又96年10月18日第1次替代工法評估簡報會議，結論為：「
      ㈠依採購法規定廠商在不降低原有功能條件下，得就技術
      、工法、材料或設備，提出可縮減工期、減省經費或提高
      效率之替代方案。而本標高技術工項中僅明訂高鐵連續壁
      破除…等項可以替代工法辦理，其餘項目應以契約變更方
      式專簽核備方式處理，…。㈡廠商所提之替代方案經與會單
      位檢論後下列事項請廠商納入檢討評估：⒈高鐵連續壁破
      除：⑴高鐵連續壁壁體端鈑及其施工如有坍孔情形，會否
      影響BG30切削精度。另BG30可施工之最大角度為何？切削
      時之震動或以較小角度掘削對高鐵連續壁結構體影響，如
      漏水及其防水膜等，如何防止避免。⑵廠商所提之捷運中
      和線景安站切除係為基椿非連續壁，廠商應提供與本標施
      工環境類似且成功之案例為參考。⑶以BG30方式破除之高
      鐵連續壁面積約為原設計以工作井方式破除面積之兩倍，
      對高鐵結構影響計算評估有無檢討，相關尺寸應於圖面明
      白標示清楚。⑷為確保施工精密度，替代工法之地盤改良
      面積應考量加大，且因地盤改良強度不及連續壁強度，BG
      30掘削於上述不同區域效果及精度亦應考量。另施工位置
      之管線及交維應一併檢討。⑸廠商應對所提之替代工法有
      絕對施工安全把握，且簡報應請施工分包商說明施工方式
      及其完工案例。另本案相關保險適用性應評估。」等語（
      見原審卷㈠第156頁及其背面)，其重點在於確認系爭子標
      可以提出替代方案之高技術施工項目，包括「高鐵連續壁
      破除」在內，及所提替代方案必須符合政府採購法明訂之
      要件，被上訴人係就上訴人所提「BG工法」進行檢討，並
      可認於該次會議中上訴人就「高鐵連續壁破除」所提初步
      替代方案，已由同年6月6日會議簡報所列「替選對策-Sup
      er Top工法檢討中」、「對策C:其他方案檢討中」，變更
      為「BG工法」，而被上訴人並未否決BG工法，而係要求上
      訴人應將該會議結論㈡⒈⑴至⑸所列事項列入討論評估，亦可
      見被上訴人於該次會議亦無主動要求上訴人提出其他工法
      。參以系爭子標於施工技術規範第02414章「潛盾工法隧
      道開挖」第2.2.1款（見原審卷㈡第61至62頁）增列下文：
      「()…。廠商應於施工計畫中詳述擬採之施工機具、灌注
      材料及人力動員計劃，亦可就通過障礙物的方式提出替代
      方案，經工程司核可後據以施行。」（見原審卷㈠第177頁
      )，而該次會議即在討論評估包括鑿除高鐵連續壁工項在
      內等高技術施工項目，益徵上訴人就高鐵連續壁鑿除工項
      確可提出替代方案經工程司核可據以施行，上訴人主張依
      系爭契約約定，就鑿除高鐵連續壁工項廠商不可以替代方
      案為之，僅能以契約變更專簽核備方式處理云云，無足採
      信。
　  ③再96年11月7日週進度檢討會議、同年11月16日第10次月進
      度會議之會議紀錄，則記載針對高技術工項之96年10月18
      日簡報結論，各該次主席裁、指示：「高技術施工相關計
      畫變更工法各案請於11月底前跟工務所做說明」、「⒈建
      議廠商請專家顧問一同參與討論，研擬出更純熟之替代工
      法。⒉高技術施工項目請廠商完成評估檢討後，擇期再與
      處長做簡報」等語，有上開會議紀錄在卷可證（見前審卷
      ㈠第65至66頁、第69至70頁），可見被上訴人雖有就上訴
      人針對鑿除高鐵連續壁工項主動提出之變更工法，建議上
      訴人請專家顧問一同參與討論，研擬出更純熟之替代工法
      ，但被上訴人並無表示不願上訴人回歸採用原設計之系爭
      導坑工法施作鑿除高鐵連續壁工項等情。且被上訴人於96
      年12月26日已明白拒絕改以變更設計方式辦理（見原審卷
      ㈡第78頁），但上訴人仍於97年1月31日「捷運工程松山線
      CG590A區段標高技術工項替代工法評估簡報（第二次）」
      會議提出再修正後之系爭工作井工法作為施作鑿除高鐵連
      續壁之替代工法，經相關與會單位檢討後，結論認為對工
      期之縮減影響甚大，故同意上訴人進行後續相關事宜，「
      與會單位建議及意見」請列入施工計畫書詳細說明（見原
      審卷㈠第158至160頁），嗣上訴人提出系爭子標穿越高鐵
      連續壁施工計畫書核定版，經被上訴人於98年3月27日核
      定，上訴人於同年4月7日審申請工程審驗（見原審卷㈠第1
      90、191頁），該施工計畫書核定版第1章載明：「…考量
      導坑作業之風險及降低對對高鐵結構之可能影響，經重複
      檢討評估後提出替代方案，主要不同為取消上行線隧道東
      側工作井及垂直地盤改良灌漿，直接於潛盾隧道與高鐵連
      續壁交會處構築工作井，再由工作井向連續壁背側施作水
      平地盤改良後拆除衝突處之連續壁，與原規劃方案之差異
      及評估比較表參閱表1及表2。本替代方案亦已於97/01/31
      評估簡報會議中獲捷運局中工處同意進行後續事宜。…」
      等語（見原審卷㈠第206頁，表1及表2見原審卷㈡第184、18
      5頁），益徵上訴人於98年4月間亦認其就鑿除高鐵連續壁
      工項改以系爭工作井工法施行係提出替代方案。
　　④且由上訴人施工計畫書核定版之表2「台灣高鐵連續壁排除
      方案評估比較表」記載：原設計之系爭導坑工法之施工優
      點為：「為傳統工法的組合，審慎施工仍為可行方案」、
      「可確實排除潛盾機通過處連續壁」、「佔用地面空間較
      小，對交維影響較低」及「高鐵緊急出入口樓梯不受影響
      」，系爭工作井工法之施工優點則為：「高鐵連續壁排除
      面積及潛盾堀進施工與原設計方式相同，細部設計顧問已
      完成相關檢核評估」、「可確實排除潛盾機通過處連續壁
      」、「連續壁排除、搬運、回填等施工較原設計容易」及
      「採用Spiky Hammer（KA200）低振動工法，減少振動對
      高鐵的影響且施工較無時間限制」（見原審卷㈡第185頁）
      ，復於98年7月28日來函向被上訴人表示：「，…本共同承
      攬商亦瞭解原設計並非不可行」等語（見原審卷㈠第172頁
      ），是上訴人主張被上訴人於96年6月6日至同年11月16日
      歷次會議中指示其應變更鑿除高鐵連續壁之工法，不願回
      歸採用原設計之系爭導坑工法云云，既與會議紀錄內容不
      符，且其所舉證據亦不足以推翻上開會議紀錄內容，自不
      足採信。
　  ⑤綜上，上訴人主張被上訴人於上開各次會議中，就鑿除高
      鐵連續壁工項有命令要求其變更工法云云，亦無足採信。
　　⑸另上訴人主張依大地技師公會審查意見監測管理值改採台
      灣高鐵公司標準，經被上訴人核定施工計畫書，係指示變
      更云云，亦為被上訴人否認，且查依系爭契約施工技術規
      範第01330章第1.2.1⑺、⑻及(12) 節規定：「送回廠商之
      圖樣上有"1"或"2"註記者，係許可廠商進行送回圖樣上所
      示之裝配/製造或施工（下略）」、「同意工作之進行並
      不代表接受或認可由廠商製作或選擇之設計細節、計算 
      、分析、測試方法或材料 ，且並不免除廠商完全遵守契
      約之義務。」及「工程司審查廠商之圖樣，並不免除廠商
      遵守契約所有規定之任何義務，或免除廠商對送審圖樣正
      確性之責任。廠商應進行符合契約規定及涵義所需之任何
      修正。」，及第1.2.4⑴及⑶節規定：「工作圖係指廠商施
      作臨時結構之施工圖樣，諸如臨時性擋土牆、開挖支撐、
      地下水控制系統、模板及鷹架、防洪設施及其他為施工所
      需、但不屬契約工作完成後一部份之工程」及「…在工作
      開始前，工作圖應已先經審查，且圖上所示之工作項目應
      已經工程司核准進行。工程司之審查及核准，並不表示廠
      商可免除履行契約條款之責任，所有過失之風險應由廠商
      承擔，捷運局及其顧問無任何責任。」（見前審卷㈢第265
      至267頁），可見上訴人提送施工計畫書，經被上訴人准
      予備查，僅表示工作可以進行，並非被上訴人同意變更契
      約；且如上所述，大地技師公會審查上訴人所提系爭工作
      井工法之施工計畫書及影響評估報告，係以該公會之前審
      查另案影響評估報告時，台灣高鐵公司95年6月7日檢送之
      高鐵監測管理草稿所訂台北隧道結構及該段軌道容許變位
      之垂直角變位警戒值=2.1/1,000/S.F;S.F=3;警戒值=7mm/
      10公尺（即7/10,000），且水平變位不得大於4.3mm/10公
      尺（見原審卷㈡第27至32頁），作為審查容許標準值（見
      同上卷第34頁），自亦非屬被上訴人指示變更。
　　⑹上開工法變更，非業主指示變更：
　  ①依政府採購法第35條規定，機關於招標文件中規定，允許
      廠商在不降低原有功能條件下，得就技術、工法、材料或
      設備，提出可縮減工期、減省經費或提高效率之替代方案
      ；其中工法之變更方案，即謂替代工法。又所謂變更工法
      ，係指關於工法之契約變更，參諸政府採購法主管機關行
      政院公共工程委員會訂頒之採購契約要項第20點（機關通
      知廠商變更契約）、第21點（廠商要求契約變更）規定及
      系爭契約一般條款可知，關於替代方案、替代工法及變更
      工法中由承攬人要求契約變更，其要件均係由承攬人主動
      提出，承攬人不得請求增加經費，若屬定作人指示變更，
      承攬人即得請求相關變更費用。而由系爭契約一般條款第
      E.1條「契約變更」：「工程司為期工程圓滿完成，有權
      命令廠商辦理契約變更… 」、第E.2條「變更命令」：「
      （變更命令）廠商在無工程司之命令時，不得辦理上述變
      更。一切該項命令應以書面為之，… 」、第E.3條「變更
      命令之估算」：「廠商接獲工程司之變更命令後 ，應於
      二十八（28）天内提送下列資料予工程司：⑴因變更而合
      理產生各項成本之詳細資料；⑵必要之網圖及預定計劃資
      料，以闡明契約竣工時間所受之影響。… 」、第E.5條「
      變更價格之決定」：「如工程司認為因第E.1條之契約變
      更而應對契約價格予以公平合理之調整，則工程司應函知
      廠商參加議價，以議定調整之金額。…」、第E.8條：「契
      約變更對工期之調整」：「如廠商認為契約竣工時間因契
      約變更而應予以公平合理之調整，得依第H.7條規定辦理
      。」、第E.10條「契約變更書」：「契約變更經工程司與
      廠商達成協議後，由工程司編製契約變更書，經雙方簽署
      後視為契約之一部分。」（見原審卷㈠第81、82頁及其背
      面)，可見系爭契約實施替代方案與辦理契約變更之依據
      及程序並不相同，而本件關於鑿除高鐵連續壁工項之工法
      改以系爭工作井工法施作，依上開會議紀錄及前審判決附
      表1編號13至19之記載，工程司並無書面變更命令，上訴
      人亦從未依約提出各項成本之詳細資料、必要之網圖或預
      定計劃資料，更無議價及簽訂契約變更書，益徵被上訴人
      並未命令指示上訴人變更鑿除高鐵連續壁之工法。
　　②又上訴人主張兩造於97年1月31日合意變更設計，就系爭子
      標鑿除高鐵連續壁工項改採工作井工法云云，亦為被上訴
      人否認，經查依被上訴人97年1月31日召開之系爭子標高
      技術工項標代工法評估簡報（第2次）會議，會議紀錄記
      載：「…結論：㈠廠商簡報所提之替代方案，…其餘『高鐵
      連續壁破除』及…經與會單位檢討後，對工期之縮減影響甚
      大，故同意廠商進行後續相關事宜，『與會單位建議及意
      見』請列入施工計畫書詳細說明。…㈣有關廠商表示部分替
      代工法縮減工期，惟施工成本增加，要求本處協助辦理施
      工預追加事宜，請土木第四工務所依本標契約辦理。」等
      語（見原審卷㈠第160頁），可見係上訴人就鑿除高鐵連續
      壁工項提出如原審卷㈠第161至164頁所示內容簡報，表示
      以系爭工作井工法替代系爭導坑工法，可縮減工期，但施
      工成本增加，請求被上訴人協助辦理預算追加事宜，被上
      訴人則表示依系爭契約規定辦理，尚難認兩造有合意變更
      設計之意，改採系爭工作井工法並非被上訴人指示變更，
      而係上訴人主動提出，已如前述，依系爭契約規定，上訴
      人不得請求增加經費，是上訴人主張兩造97年1月31日會
      議已合意變更設計，被上訴人並同意協助辦理施工預算追
      加，其無提出替代方案之意云云，無足採信。
　　③至上訴人主張原設計導坑工法不可行，依其數值模擬分析
      結果，顯示高鐵連續壁鑿除時，高鐵隧道左右兩側沉陷量
      分別高達9mm、2mm，已逾高鐵監測管理草稿所訂警戒值，
      且亞新公司就系爭導坑工法所為系爭評估報告經大地技師
      公會97年9月第1次審查意見認有內容不完整、表格及圖不
      清楚、未依高鐵監測管理草稿進行檢核等缺失，有變更設
      計必要云云，固據其提出上揭96年間內部數值模擬評估分
      析（見前審卷㈡第19至21頁）、96年5月5日內部會議紀錄
      （見前審卷㈡第14頁背面、本審卷㈣第269頁）及大地技師
      公會97年9月第1次審查意見為證（見原審卷㈡第43至47頁
      ），然為被上訴人否認，而上訴人並未舉證證明其公司內
      部資料為真實可信，另依大地技師公會第1次審查意見項
      次1「原則性問題」之審查意見已載明：「提送技師公會
      文件中請刪除非本標欲採用的施工方法之評估，因本公會
      係針對本案為第一次審查，並無所謂原案及變更案設計案
      」等語，並經上訴人表示配合辦理（見原審卷㈡第43頁）
      ，足見並無兩案併陳情形，是縱就鑿除高鐵連續壁以系爭
      導坑工法尚未依高鐵監測管理草稿進行檢核，亦不足認有
      變更工法之必要，是上訴人主張原設計之系爭導坑工法為
      不可行，而有變更工法之必要云云，亦不足採信。
　  ⑺承上，就系爭子標鑿除高鐵連續壁工項，係上訴人自行提
      出系爭工作井工法並自願以該工法施作，並非被上訴人指
      示變更，且被上訴人審查上訴人所替代方案有無應不予採
      用情形，並非被上訴人與之有變更設計之合意，上訴人自
      不得請求被上訴人增加經費。
  ㈡綜上，系爭子標之鑿除高鐵連續壁工項改以系爭工作井工法
    施作，係上訴人自行提出，並非被上訴人指示變更，依上開
    說明，上訴人不得請求被上訴人增加經費，是上訴人主張依
    系爭契約一般條款第E.1條、第E.5條、第S.2條約定或民法
    第490條、第491條規定，擇一請求判命被上訴人給付變更工
    法所增加之工程款、稅什費及物價調整款，為無理由，不能
    准許。
六、綜上所述，鑿除高鐵連續壁工項改以系爭工作井工法施作，
    係上訴人自行提出之替代方案經被上訴人核可據以施行，而
    非被上訴人指示變更，上訴人不得請求增加經費，是上訴人
    主張系爭契約一般條款第E.1條、第E.5條、第S.2條約定或
    民法第490條、第491條規定，請求法院擇一判命被上訴人應
    給付上訴人4,330萬8,631元，及自106年2月16日起至清償日
    止，按年息5%計算之利息部分，為無理由，不應准許。從而
    原審就上開上訴人請求不應准許部分，為上訴人敗訴之判決
    ，並駁回其假執行之聲請，經核並無不合，上訴意旨指摘原
    判決此部分不當，求予廢棄改判，為無理由，應駁回此部分
    之上訴。
七、本件事證已臻明確，兩造其餘之攻擊或防禦方法及所用之證
    據，經本院斟酌後，認為均不足以影響本判決之結果，爰不
    逐一論列，附此敘明。
八、據上論結，本件上訴為無理由，依民事訴訟法第第449條第1
    項、第78條，判決如主文。
中　　華　　民　　國　　111 　年　　7 　　月　　5 　　日
                  工程法庭
                      審判長法  官  陳慧萍
                            法  官  沈佳宜
                            法  官  陳杰正
正本係照原本作成。
如不服本判決，應於收受送達後20日內向本院提出上訴書狀，其
未表明上訴理由者，應於提出上訴後20日內向本院補提理由書狀
（均須按他造當事人之人數附繕本）上訴時應提出委任律師或具
有律師資格之人之委任狀；委任有律師資格者，另應附具律師資
格證書及釋明委任人與受任人有民事訴訟法第466 條之1第1項但
書或第2項所定關係之釋明文書影本。
中　　華　　民　　國　　111 　年　　7 　　月　　5 　　日

  　　　　　　　　　　　　　書記官  任正人